【裁判字號】    97,訴,810
【裁判日期】    980123
【裁判案由】    分割共有物
【裁判全文】
臺灣彰化地方法院民事判決  97年度訴字第810號
原      告  乙○○
訴訟代理人  朱浩萍律師
被      告  丙○○
被      告  甲○○
上列當事人間請求分割共有物事件，本院於民國98年1月12日言
詞辯論終結，茲判決如下：
    主  文
兩造共有坐落彰化縣員林鎮○○段261地號、地目田、面積953平
方公尺之土地，應分割為如附圖即彰化縣員林地政事務所98年1
月5日土地複丈成果圖方案２所示：甲部分面積318平方公尺之土
地分歸被告甲○○取得，乙部分面積318平方公尺之土地分歸被
告丙○○取得，丙部分面積317平方公尺之土地分歸原告乙○○
取得。
訴訟費用由被告甲○○、丙○○各負擔三分之一，餘由原告負擔
。
        事實及理由
一、原告起訴主張：
（一）坐落彰化縣員林鎮○○段261地號、地目田、面積953平方
      公尺之土地（以下簡稱系爭土地），係原告與被告丙○○
      、甲○○所共有，各共有人之權利範圍均為三分之一，此
      有土地登記簿謄本為證。兩造間並無不分割之特約，復無
      因物之使用，不能分割之情形，而迄不能協議分割，為此
      聲請判決原物分割。
（二）溯本追源，系爭土地重測前為員林鎮○○段大埔厝316 地
      號，而坐落員林鎮○○段大埔厝316地號地目、田、面積
      0.1062公頃之土地，係被告甲○○之祖母黃極所有，爾後
      黃極往生，由其子女曹蚵、曹萬選、曹炳煌繼承，權利範
      圍各為三分之一。爾後曹蚵往生，由其子女，即原告乙○○與其妹曹月素繼承，曹月素復於71年3月26日將其權利
      範圍贈與原告，曹炳煌則以買賣為原因，70年1月10日移
      轉登記予江堯銘，此亦有土地登記簿謄本為證。其後江堯
      銘再將其應有3分之1部分，於78年12月26日賣予被告丙○○，曹萬選則於85年3月18日贈與其應有部分予被告甲○○。因現址有甲○○之磚造建物及工作物佔用上開土地之
      西側，爰訴請判決分割，併聲明：兩造共有坐落彰化縣員
      林鎮○○段261地號、地目田、面積953平方公尺之土地，
      請准予原物分割為如附圖所示甲部分之面積318平方公尺
      之土地分歸被告甲○○取得，乙部分面積318平方公尺之
      土地分歸原告乙○○取得，丙部分面積317平方公尺之土
      地分歸被告丙○○取得。
二、被告丙○○、甲○○二人則以：
（一）系爭土地屬農業發展條例第3條第11款之耕地，惟兩造早
      於89年1月4日前即共有，不受每宗耕地面積之限制。被告
      二人均同意原物分割，且有意於土地分割後，共同利用所
      分得之土地，請求將渠二人分得互相毗臨之土地，俾日後
      共同利用。
（二）系爭土地上有甲○○之磚造建物及工作物佔用上開土地之
      西側，請求將附圖所示甲部分之面積318平方公尺之土地
      分歸被告甲○○取得，即可避免拆除地上物，另將乙部分
      面積318平方公尺之土地分歸被告丙○○取得，使被告二
      人可分得互相毗臨之土地，方便於以分割後共同利用土地
      。丙部分面積317平方公尺之土地，較為方正，分歸原告
      乙○○取得。
三、得心證之理由：
  (一)本件原告主張系爭土地為兩造所共有；各共有人之權利範圍
    均為三分之一，系爭土地依法並無不能分割之情形，兩造亦
    無不為分割之約定等情，業據原告提出地籍圖謄本、土地登
    記謄本為證，且為到庭之被告所不爭執，堪認原告此部分之
    主張為真實。
  (二)次按共有人因共有物分割之方法不能協議決定，而提起請求
    分割共有物之訴，應由法院斟酌當事人之聲請、共有物之性
    質、經濟效用及全體共有人之利益、意願等公平決定之。關
    於系爭土地之分割方法，有原告提出方案１及被告提出如附
    圖所示方案２，此二方案差別在於分得乙部分及丙部分之取
    得人不同（互調），本院審酌：
  1.系爭土地略呈長方形，地形尚屬完整；而系爭土地西南邊臨
    源泉路（約五至六米寬）可供出入、對外聯絡，至系爭土地
    之東邊臨同段260地號土地、北邊臨同段257地號、西邊臨同
    段262地號，則無法對外通行，且系爭土地上西邊有被告甲○○所有之平房與鐵造屋及貨櫃屋，其餘則為空地等情，業
    據本院會同兩造及彰化縣員林地政事務所測量員到場勘測屬
    實，並製有勘驗筆錄、現場略圖、彰化縣員林地政事務所97
    年11月11日土地複丈成果圖附卷可稽，至堪確定。
  2.原告提出方案１及被告提出如附圖所示方案２，均使兩造分
    得之土地可接臨西南邊之源泉路（約五至六米寬）供出入、
    對外聯絡，且兩案均使各共有人分得之土地價值與原持分相
    當，甚為公平；且兩案亦均主張被告甲○○取得甲部分之土
    地，不會拆除被告甲○○所有之上開地上物。本件所應考量
    即為兩造共有人之意願、分得土地之地形及面寬，與各該土
    地取得人之利用為決定標準。
  3.經查，被告二人均表示有意於土地分割後，共同利用所分得
    之土地，請求將渠二人分得互相毗臨之土地，俾日後共同利
    用，此外，被告甲○○亦陳稱伊與原告感情不好，主張乙部
    分土地分給被告丙○○等語明確。本院審酌系爭土地上有甲○○之磚造建物及工作物佔用上開土地之西側，故採被告提
    出如附圖所示方案２，將附圖所示甲部分之面積318平方公
    尺之土地分歸被告甲○○取得，即可避免拆除地上物，另
    將乙部分面積318平方公尺之土地分歸被告丙○○取得，使
    被告二人可分得互相毗臨之土地，方便於以分割後共同利用
    土地，另將丙部分面積317 平方公尺之土地，分歸原告乙○○取得，且因原告於最後辯論期日表明本件原物分割結果（
    面積有小數點些微差距）無補償問題，此為兩造所不爭，爰
    不另為補償之諭知，附此說明。
  4.從而，本院認被告提出如附圖方案２所示之分割方法應屬公
    平、適當而可採，爰判決如主文第1項所示。
四、訴訟費用負擔之依據：民事訴訟法第78條、第80條之1。
中    華    民    國    98    年    1    月    23    日
                  民事第一庭  法  官
以上正本係照原本作成。
如對判決上訴，應於判決送達後20日內向本院提出上訴狀（須附
繕本）。
中    華    民    國    98    年    1     月    23    日
                                書記官  施嘉玫


司法院資訊處製作；財團法人民間司法改革基金會備份。
